【裁判字號】    97,重訴,156
【裁判日期】    981030
【裁判案由】    分割共有物
【裁判全文】
臺灣高雄地方法院民事判決             97年度重訴字第156號
原      告  丙○○
                      號
訴訟代理人  何曜男律師
複代理人    朱玉男律師
            張耀聰律師
被      告  甲○○（即乙○○之.
            己○○（即乙○○之.
            辛○○（即乙○○之.
            壬○○○（即乙○○.
            戊○○（即乙○○之.
兼  上一人
訴訟代理人  庚○○（即乙○○之.
上列當事人間分割共有物事件，本院於民國98年10月22日言詞辯
論終結，判決如下：
    主  文
兩造共有坐落於高雄縣大樹鄉○○段七０四之九地號土地（面積
一０二七一平方公尺），如附圖所示C 部分土地（面積五一三五
平方公尺）分歸原告所有；如附圖所示D 部分土地（面積五一三
六平方公尺）分歸被告公同共有。
兩造共有坐落於高雄縣大樹鄉○○段七０四之十三地號土地（面
積一二三三０平方公尺），如附圖所示B 部分土地（面積五一三
五平方公尺）分歸原告所有；如附圖所示A 部分土地（面積五一
三六平方公尺）分歸被告公同共有。
訴訟費用由原告負擔二分之一，餘由被告連帶負擔。
    事實及理由
一、本件被告甲○○、己○○、辛○○、壬○○○經合法通知，
    未於言詞辯論期日到場，核無民事訴訟法第386 條所列各款
    情形，爰依原告之聲請，由其就前開被告部分一造辯論而為
    判決。
二、按當事人死亡或法定代理人之代理權喪失者，其繼承人或法
    定代理人於得為承受訴訟時，應即為承受訴訟之聲明，他造
    當事人，亦得聲明承受訴訟，民事訴訟法第175 條定有明文
    。本件原告起訴後，被告乙○○於民國97年3 月1 日死亡，
    其子女丁○○、甲○○、己○○、辛○○、壬○○○、戊○○、庚○○為法定繼承人，有戶籍謄本及繼承系統表在卷可
    稽（本院卷第40至55頁）。除丁○○曾向本院聲明拋棄繼承
    外，其餘繼承人均未聲明拋棄或限定繼承，業經本院依職權
    查核無誤（本院卷第65頁）。是以，原告聲明由甲○○、己○○、辛○○、壬○○○、戊○○、庚○○承受訴訟（本院
    卷第38、39、152 頁），核無不合，應予准許。
三、原告主張：坐落高雄縣大樹鄉○○段704 之9 、704 之13地
    號土地（以下合稱系爭土地）之所有權為兩造分別共有，原
    告所有及被告公同共有之應有部分各為2 分之1 系爭土地並
    無因使用目的不能分割，或契約約定不分割期限之情形，爰
    依民法第823 條第1 項前段規定起訴請求裁判分割系爭土地
    。並聲明：系爭土地如附圖所示B 、C 部分分歸原告所有，
    如附圖所示A 、D 部分分歸被告公同共有。
四、被告戊○○、庚○○以：同意系爭土地如附圖所示B 、C 部
    分，分歸原告所有，如附圖所示A 、D 部分，分歸被告公同
    共有。另因系爭土地上有被告庚○○種植之荔枝樹，如原告
    分得之部分土地其上有荔枝樹，原告應按每棵荔枝樹2 萬元
    ，補償被告等語置辯。並聲明：原告之訴駁回。
五、被告甲○○、己○○、辛○○、壬○○○經合法通知未到庭
    ，亦未提出書狀作何聲明或陳述。
六、本件爭點：
  (一)原告得否請求裁判分割系爭土地？
  (二)系爭土地應如何分割為當？原告是否應以金錢補償被告？
七、得心證理由：
  (一)原告得否請求裁判分割系爭土地？
    1.按各共有人得隨時請求分割共有物，為民法第823 條第1
      項前段所明定，此項規定，旨在消滅物之共有狀態，以利
      融通與增進經濟效益。不動產共有人協定分割後，因該協
      定內容不明確，而無從請求履行，協定分割之目的無由達
      成，於此情形，若不許裁判分割，則該不動產共有之狀態
      將永無消滅之可能，揆諸分割共有物之立法精神，自應認
      為得請求裁判分割。
    2.本件原告請求裁判分割系爭土地，被告雖以：原告曾與被
      告之被繼承人乙○○簽訂同意書，約定就系爭土地按實地
      分割，即實際耕作面積分割等語為辯，並提出同意書1 紙
      為憑。原告雖不否認同意書之真正，然主張所謂「實地分
      割」之內容並不明確，無從請求履行等語。
    3.經查：原告前與乙○○簽訂同意書約定就系爭土地辦理「
      實地分割」，雖有同意書在卷可稽（本院卷第184 頁），
      然原告與乙○○簽訂同意書當時就系爭土地之應有部分各
      為2 分之1 ，而據本院到場勘測結果，原告於系爭土地耕
      作之範圍不及系爭土地之2 分之1 ，有勘驗筆錄及測量圖
      在卷可考（本院卷第16、20頁）。原告實際耕作面積，顯
      不及於其應有部分可分得之土地面積，被告對於「實地分
      割」係指按共有人實際耕作面積為分割，亦未舉證，自難
      認定原告前與乙○○簽訂之同意書所約定之分割分案，已
      經明確。同意書所約定之分割內容既不明確，亦無從請求
      履行，據此，原告就系爭土地請求本院裁判分割，應屬有
      據。
  (二)系爭土地應如何分割為當？原告是否應以金錢補償被告？
    1.按各共有人，除因物之使用目的不能分割或契約訂有不分
      割之期限者外，得隨時請求分割共有物，民法第823 條第
      1 項定有明文。原告主張系爭土地之所有權為兩造分別共
      有，原告所有及被告公同共有之應有部分各為2 分之1 ，
      有土地登記謄本在卷可按（本院卷第121 、122 、125 、
      126 頁）。兩造就系爭土地並無不為分割之約定，亦無因
      使用目的而不能分割之情形存在，雖曾有分割協議，然內
      容並不明確而無法請求履行，已如前述，原告訴請裁判分
      割系爭土地，係屬有據。
    2.按共有物之分割，依共有人協定之方法行之。分割之方法
      ，不能協定決定者，法院得因任何共有人之聲請，命為下
      列之分配：(1)以原物分配於各共有人。(2)變賣共有物，以
      價金分配於各共有人。以原物為分配時，如共有人中，有
      不能按其應有部分受分配者，得以金錢補償之。民法第82
      4 條第1 項、第2 項、第3 項定有明文。裁判分割共有物
      ，如採原物分割者，法院僅須斟酌共有物之性質及其經濟
      效用，作公平合理之分配即可。各共有人在分割前之使用
      狀況，固應加以考量，惟該使用狀況縱共有人間有分管之
      約定，法院亦不受其拘束。至共有人中如有不能按其應有
      部分受分配者，依民法第824 條第3 項規定，固得以金錢
      補償之。惟關於附著於共有土地上之地上物，其基地分配
      與他人取得時，法並無須就地上物所有人以金錢予以補償
      之規定。
    3.經查，系爭土地現供兩造種植果樹使用，系爭704-9 地號
      土地有可對外通行之道路貫穿，附圖所示D 部分範圍內之
      道路，亦有被告使用中之涼棚，系爭704-13地號土地亦有
      道路可通行，業經本院會同兩造及地政人員到場勘測無誤
      ，有勘驗筆錄、現場照片及複丈成果圖附卷可佐（本院卷
      第146 至151 、165 、166 頁）。本院審酌上情，認系爭
      土地以原物分配於各共有人，能發揮最大之經濟效益，善
      盡地利，另參酌原告及被告戊○○、庚○○之意願等一切
      情狀，認依如附圖所示方法分割系爭土地，即將系爭704-
      9 地號土地如附圖所示C 部分分歸原告所有、D 部分分歸
      被告公同共有；系爭704-13地號土地如附圖所示A 部分分
      歸被告公同共有、B 部分分歸原告所有，應屬適當。至於
      被告主張原告分得之土地上有被告種植之荔枝樹，被告除
      分得土地外，尚應受補償，即按棵補償2 萬元云云，依前
      開說明，被告之主張於法無據。且荔枝樹與系爭土地分離
      前為土地之一部分即重要成分，並非附合於土地之動產，
      原告分得之土地上雖有被告種植之荔枝樹，亦不構成不當
      得利，被告主張，洵無足採。
八、綜上所述，原告依民法第823 條之規定，訴請分割系爭土地
    ，為有理由，爰判決如主文第1 、2 項所示。
九、按分割共有物本質上並無訟爭性，由本院斟酌何種分割方案
    較能增進共有物之經濟效益，並兼顧兩造之利益，以決定適
    當之分割方法，故兩造本可互換地位，由任一共有人起訴請
    求分割，均無不可，實質上並無所謂何造勝訴敗訴之問題，
    故本件訴訟費用應由兩造按其應有部分比例分擔，始屬公允
    。
十、據上論結，原告之訴為有理由，依民事訴訟法第385 條第1
    項前段、第78條、第80條之1 、第85條第1 項，判決如主文
    。
中    華    民    國    98    年    10    月    30    日
                  民事第三庭    審判長法  官  朱玲瑤
                                      法  官  李嘉益
                                      法  官  陳宛榆
正本係照原本作成。
如不服本判決，應於送達後20日內，向本院提出上訴狀並表明上
訴理由，如於本判決宣示後送達前提起上訴者，應於判決送達後
10日內補提上訴理由書（須附繕本）。
中    華    民    國    98    年    10    月    30    日
                                      書記官  周耿瑩


司法院資訊處製作；財團法人民間司法改革基金會備份。
